臺灣屏東地方法院民事判決
110年度原訴字第20號
原      告  屏東縣獅子鄉公所

法定代理人  周英傑  
訴訟代理人  陳振榮律師
被      告  呂桂枝  
            林清獅  
上列當事人間請求返還土地等事件，本院於民國111年2月8日言
詞辯論終結，判決如下：
    主      文
一、被告呂桂枝應將坐落屏東縣○○鄉○○段○○○○地號土地如附圖甲
    所示編號1444⑴部分上之混凝土水池及其他部分上之果樹，
    暨同段一四四一地號土地上之果樹除去，將土地返還原告。
二、被告林清獅應將坐落屏東縣○○鄉○○段○○○地號土地如附圖乙
    所示編號992⑴面積二○一一平方公尺部分上之果樹除去，將
    土地返還原告。
三、訴訟費用由被告呂桂枝負擔百分之七十八，餘由被告林清獅負擔。
四、本判決於原告以新台幣壹拾柒萬捌仟元為被告呂桂枝、以新
    台幣伍萬壹仟元為被告林清獅供擔保後，各得假執行；但被
    告呂桂枝如以新台幣伍拾參萬貳仟捌佰元、被告林清獅如以
    新台幣壹拾伍萬零捌佰貳拾伍元為原告預供擔保，各得免為
    假執行。
    事實及理由
一、本件被告林清獅未於最後言詞辯論期日到場，核無民事訴訟
    法第386條各款所列情形，爰依原告聲請，由其一造辯論而
    為判決。
二、原告主張：坐落屏東縣○○鄉○○段000○0000○0000地號土地（
    下稱系爭992、1441、1444地號土地），均為原告所管理之
    國有山坡地保育區林業用地。被告呂桂枝為系爭1444地號土
    地如附圖甲所示編號1444⑴部分上混凝土水池（下稱系爭水
    池）之事實上處分權人，且為系爭1441、1444地號土地上果
    樹之收取權人，被告林清獅則為如附圖乙所示編號992⑴部分
    面積2,011平方公尺上果樹之收取權人，惟其等占用上開土
    地，並無合法權源，原告得依民法第767條第1項規定，請求
    被告除去各該地上物，並返還土地等語，並聲明：㈠被告呂
    桂枝應將系爭1444地號土地如附圖甲所示編號1444⑴部分上
    之混凝土水池（即系爭水池）及其他部分上之果樹，暨同段
    1441地號土地上之果樹除去，將土地返還原告。㈡被告林清
    獅應將系爭992地號土地如附圖乙所示編號992⑴面積2,011平
    方公尺部分上之果樹除去，將土地返還原告。㈢原告願供擔
    保請准宣告假執行。
三、㈠被告呂桂枝陳稱：系爭1441、1444地號土地為伊女兒同學
　　　之父以伊名義向他人買受，伊將其地上之芒果樹無償交由
      伊女兒媳婦之母管理，系爭水池則於買受時即已存在；伊
      願將上開芒果樹及系爭水池除去，將土地返還原告等語。
　　㈡被告林清獅未於最後言詞辯論期日到場，惟據其前此到場
      陳稱：伊父林丁巡自民國66年起向原告承租系爭992地號
      土地以種植芒果，原告於租期屆滿後仍按期收取使用補償
      金，即已同意伊繼續使用系爭992地號土地，則伊有占用
      系爭992地號土地之合法權源，原告請求伊除去果樹並返
      還土地，洵屬無據等語，資為抗辯，並聲明：⒈原告之訴
      及假執行之聲請均駁回。⒉如受不利之判決，被告林清獅
      願供擔保請准宣告免為假執行。
四、下列事項，除為兩造所不爭執外（見本院卷第185頁），並
    有土地登記謄本、異動索引、台灣省山地保留地租地造林契
    約書附卷可稽（見本院卷第23至27、45至61、99至103頁）
    ，復經本院會同屏東縣枋寮地政事務所測量員到場勘測屬實
    ，製有勘驗筆錄及土地複丈成果圖在卷可憑（見本院卷第16
    5至167、171至173頁），堪信為真實：
　　㈠系爭992、1441、1444地號土地均為原告所管理之國有山坡
      地保育區林業用地。
　　㈡系爭1441、1444地號土地合併使用，均種植芒果樹，其南
      側面臨水泥產業道路（寬3.6公尺），如附圖甲所示編號1
      444⑴部分上設有開放式混凝土水池1座（即系爭水池）。
　　㈢系爭992地號土地南側面臨柏油產業道路（寬7.5公尺），
      西側距離屏鵝公路約50公尺，被告林清獅為系爭992地號
      土地如附圖乙所示編號992⑴面積2,011平方公尺部分上果
      樹之收取權人。
　　㈣原告與被告林清獅之父林丁巡於71年7月1日簽訂台灣省山
      地保留地租地造林契約書，由林丁巡向原告承租系爭992
      地號及同段1055地號土地之全部作為造林使用，租期自66
      年7月2日起至72年7月1日止。
五、本件爭點：
　　㈠被告呂桂枝就系爭1441、1444地號土地上之芒果樹及系爭
      水池，有無事實上處分權？
    ㈡被告林清獅就系爭992 地號土地有無占有之合法權源？ 
六、本院判斷如下：
    ㈠⒈按所有人對於無權占有或侵奪其所有物者，得請求返還
　　　　之，對於妨害其所有權者，得請求除去之，有妨害其所
        有權之虞者，得請求防止之，民法第767條第1項定有明
        文。又物之拆除或竹木之伐除，均為事實上之處分行為
        ，僅所有人或有事實上處分權之人，方有其權限。
　　　⒉經查：被告呂桂枝自承：「我願意將占用之土地返還予
        原告，但土地上的芒果樹是我們交由他人照顧，我沒有
        資力僱用工人將芒果樹除去」、「土地上面的水池是買
        來的時候就有的」等語（見本院卷第83、212頁），且
        系爭1441、1444地號土地合併使用，全部由被告呂桂枝
        出租他人種植芒果樹等情，經被告呂桂枝於本院勘驗期
        日到場陳明在卷（見本院卷第165頁）。倘被告呂桂枝
        就系爭1441、1444地號土地上之果樹及系爭水池並無任
        何權利存在，應無將該等果樹交由他人管理，或對系爭
        水池之緣由知之甚詳之可能。況關於系爭1441、1444地
        號土地係何人以被告呂桂枝之名義購買一節，被告呂桂
        枝陳稱其不知該人真實姓名、該人已過世云云（見本院
        卷第211頁）：關於系爭1441、1444地號土地上之果樹
        實際由何人管理一節，被告呂桂枝亦未能陳報該人之姓
        名並舉證以實其說，是以，被告呂桂枝此部分之抗辯，
        應屬卸責之詞，其於系爭1441、1444地號土地上之果樹
        及系爭水池有事實上之管領力，而為系爭1441、1444地
        號土地之占有人之事實，應堪認定。又被告呂桂枝就原
        告主張其並無占用系爭1441、1444地號土地之合法權源
        一節，並未加以爭執，則原告依民法第767條第1項規定
        ，請求被告呂桂枝將系爭水池及系爭1441、1444地號土
        地上之果樹除去，將土地返還原告，自屬有據。
  　㈡⒈按以無權占有為原因，請求返還土地者，占有人對土地所
        有權存在之事實無爭執，而僅以非無權占有為抗辯者，
        土地所有權人對其土地被無權占有之事實無舉證責任，
        占有人自應就其取得占有係有正當權源之事實證明之（
        最高法院72年度台上字第1552號、85年度台上字第1120
        號民事判決意旨參照）。
　　　⒉經查：被告林清獅之父林丁巡前與原告就系爭992地號土
        地有租地造林契約關係存在一節，固為原告所不爭執。
        惟該契約第2條第2項約定：「租期屆滿而造植竹木未達
        主伐期時，租地造林人得於租期屆滿前三個月申請續租
        並換約」等語（見本院卷第103頁），而該契約之租期
        已於72年7月1日屆至，嗣林丁巡於73年9月9日死亡，原
        告自77年起至108年止就系爭992地號土地均係收取追收
        損害賠償金等情，有戶籍資料、使用山地保留地追收損
        害賠償金繳納代金聯單等附卷可稽（見本院卷第117至1
        59、195頁），堪認林丁巡與原告就系爭992地號土地並
        無續租、換約之情事，則上開租地造林契約之效力於租
        期屆滿後即不復存在。又原告係因被告林清獅並無占用
        系爭992地號土地之合法權源，而向其收取追收損害賠
        償金，該給付之性質相當於損害之賠償或不當得利之返
        還，目的在於填補原告所受之損害，或使被告林清獅返
        還其所受之利得，自不能以原告受領該給付一事，遽謂
        原告已同意被告林清獅使用系爭992地號土地。此外，
        被告林清獅就其有占用土地之合法權源一節，並未再提
        出證據加以證明，則原告依民法第767條第1項規定，請
        求被告林清獅將系爭993地號土地如附圖乙所示編號992
        ⑴面積2,011平方公尺部分上之果樹除去，將土地返還原
        告，洵屬有據。
七、綜上所述，本件原告依民法第767條第1項規定，請求判決如
    其聲明第1、2項所示，為有理由，應予准許。原告與被告林
    清獅均陳明願供擔保，請准宣告假執行或免為假執行，經核
    均無不合，爰分別酌定相當之擔保金額，併准許之，另依職
    權宣告被告呂桂枝得預供擔保而免為假執行，及酌定該擔保
    金額。
八、據上論結，本件原告之訴為有理由，依民事訴訟法第385條
    第1項前段、第78條、第85條第1項前段、第390條第2項、第
    392條第2項，判決如主文。
中    華    民    國    111   年    2    月    22    日
                  民事第二庭    法  官  李珮妤
如不服本判決，應於收受送達後20日內向本院提出上訴書狀，其
未表明上訴理由者，應於提出上訴後20日內向本院補提理由書狀
（均須按他造當事人之人數附繕本）。如委任律師提起上訴者，
應一併繳納上訴審裁判費。
中　　華　　民　　國　　111 　年　　2 　　月　　22　　日
                                 書記官 鍾嘉芸